高雄高等行政法院裁定　　　　　　　　　　　　　　　九十三年度簡字第一四三號
　　原　　　告　甲○○
　　被　　　告　高雄市政府工務局新建工程處
　　代　表　人　乙○○處長
　　訴訟代理人　張長智
　　　　　　　　丙○○
右當事人間因工程受益費事件，提起行政訴訟。本院裁定如左：
    主  文
原告之訴駁回。
訴訟費用由原告負擔。
    理  由
一、按「確認行政處分無效及確認公法上法律關係成立或不成立之訴訟，非原告有即
    受確認判決之法律上利益者，不得提起之，其確認已執行完畢或因其他事由而消
    滅之行政處分為違法之訴訟，亦同。」、「確認行政處分無效之訴訟，須已向原
    處分機關請求確認其無效未被允許，或經請求後於三十日內不為確答者，始得提
    起之。」、「原告之訴，有左列各款情形之一者，行政法院應以裁定駁回之。但
    其情形可以補正者，審判長應定期間先命補正‧‧‧。一０、起訴不合程式或不
    備其他要件者。」分別為行政訴訟第六條第一項、第二項及第一百零七條第一項
    第十款所明定。故提起確認行政處分無效之訴訟，須以「行政處分」存在為前提
    ，而所謂行政處分，依訴願法第三條第一項及行政程序法第九十二條第一項規定
    ，係指中央或地方機關，就公法上具體事件所為之決定或其他公權力措施，而對
    外直接發生法律效果之單方行政行為而言，亦即行政主體基於職權，就具體事件
    ，所為發生公法上法律效果之單方行政行為而言。另觀念通知者，指行政機關就
    特定事實之認知或對一定事項之觀念向特定人為表達而言，觀念通知並不具有發
    生法律效果之意思，不可與行政處分等同視之，若對行政機關之觀念通知提起確
    認無效之訴，其起訴要件自屬不備，應予駁回。
二、原告起訴意旨略謂：（一）原告已於民國（下同）九十三年三月十六日向高雄市
    稅捐稽徵處請求確認本件被告對原告徵收七十二年度工程受益費之行政處分無效
    ，並經該處函轉該項工程受益費之主管機關即本件被告後，被告以九十三年三月
    二十六日高市工新(五)字第０九三０００三二六八號函，通知原告，不允許原告之
    請求，是原告已踐行提起確認訴訟之先行程序，得依法提起本件行政訴訟。（二
    ）被告未依徵收當時工程受益費徵收條例第六條第一項及第十七條規定將徵收工
    程受益費之書面行政處分送達原告：經查，本件請求確認之行政處分內容係對原
    告徵收七十二年度鼎中路工程受益費，是該工程受益費之徵收核應適用六十六年
    七月二十三日修正公布之工程受益費徵收條例之規定，而依該條例第六條第一項
    後段規定，就土地及其改良物徵收受益費之工程，主辦工程機關應於公告後三個
    月內，將受益土地之面積、負擔之單價暨該筆土地負擔工程受益費數額，連同該
    項工程受益費簡要說明，依同法第八條第二項規定以書面通知原告。該通知應載
    明具體之工程受益費數額，並依同法第八條第二項規定，向公告徵收時之土地所
    有權人通知徵收，是該通知應屬對原告徵收工程受益費之行政處分，惟原告從未
    收受該項通知，亦未曾收受任何繳納該項工程受益費之繳款通知。（三）被告雖
    以九十三年三月二十六日高市工新(五)字第０九三０００三二六八號函表示，其曾
    於七十二年五月六日以郵寄方式送達該項行政處分，並以大宗函件彙計郵資單、
    通知書格式及工程受益費調查清冊等影本為證，惟查：(1)大宗函件彙計郵資單影
    本，僅載明寄件人高雄市新建工程處及交寄六百九十一件平常信函，並未記載原
    告姓名及地址，交寄日期亦不清楚。該附件一大宗函件彙計郵資單影本，充其量
    僅證明被告曾寄出六百九十一件平常信函，無從證明該六百九十一件平常信函中
    確有包含寄予原告徵收工程受益費之通知。(2)徵收工程受益費之通知書格式及工
    程受益費調查清冊影本，均無從證明被告確曾送達徵收工程受益費之通知書予原
    告。(3)依當時工程受益費徵收條例第十七條之規定：本條例之公文送達，準用民
    事訴訟法有關送達之規定。而依當時民事訴訟法（即六十年十一月十七日修正公
    布之民事訴訟法）第一百四十一條第一項規定：「送達人應作送達證書，記載左
    列各款事項並簽名：一、交送達之法院。二、應受送達人。三、應送達之文書。
    四、送達處所及年、月、日、時。五、送達方法。」，同條第二、三項分別規定
    ：「送達證書，應於作成後交收領人簽名、蓋章或按指印；如拒絕或不能簽名、
    蓋章或按指印者，送達人應記明其事由。」、「送達證書，應提出於法院附卷。
    」為此，請求命被告提出經原告簽名、蓋章或按指印之送達證書，以確定被告是
    否合法送達徵收工程受益費之通知書予原告。倘被告未依民事訴訟法規定作成送
    達證書附卷，即屬違反當時工程受益費徵收條例第十七條之規定，其對原告徵收
    系爭工程受益費之行政處分應屬無效云云。
三、按「就土地及其改良物徵收受益費之工程，主辦工程機關應於開工前三十日內，
    將工程名稱、施工範圍、經費預算、工程受益費徵收標準及數額暨受益範圍內之
    土地地段、地號繪圖公告三十日，並於公告後三個月內，將受益土地之面積、負
    擔之單價暨該筆土地負擔工程受益費數額，連同該項工程受益費簡要說明，依第
    八條第二項規定以書面通知各受益人。就車輛、船舶徵收受益費之工程，應於開
    徵前三十日將工程名稱、施工範圍、經費預算、工程受益費徵收標準及數額公告
    之。」、「就土地及其改良物徵收之工程受益費，於各該工程開工之日起，至完
    工後一年內開徵。」、「工程受益費之徵收，以土地及其改良物為徵收標的者，
    以稅捐稽徵機關為經徵機關；‧‧‧。」、「受益人對應納之工程受益費有異議
    時，應於收到繳納通知後，按照通知單所列數額及規定期限，先行繳納二分之一
    款項，申請復查；對復查之核定仍有不服，得依法提起訴願及行政訴訟。經訴願
    、再訴願、行政訴訟程序確定應繳納之工程受益費數額高於已繳數額時，應予補
    足；低於已繳數額時，其溢繳部分應予退還，並均按銀行定期存款利率加計利息
    。」分別為行為時工程受益費徵收條例第六條第一項、第二項、第十三條前段、
    第十六條所明定。
四、經查，原告於九十三年三月十六日向高雄市稅捐稽徵處請求確認徵收七十二年度
    工程受益費之行政處分無效，其主張該處並未依工程受益費徵收條例第六條第一
    項之規定，在公告後三個月內將受益土地之面積、負擔之單價暨該筆土地負擔工
    程受益費額等資料以書面通知受益人等語，高雄市稅捐稽徵處乃函轉高雄市政府
    工務局辦理原告之上開請求，嗣經被告函復原告略謂：「‧‧‧，本處係於七十
    二年五月五日公告徵收，並於同年五月六日以郵寄方式連同本工程其他納費義務
    人一併通知在案（詳附件一大宗函件彙計郵資單），通知書格式則如附件二，其
    內容係依據附件三工程受益費調查清冊填具，已符合前開徵收條例規定合法送達
    ，‧‧‧。」等語之事實，此有卷附上開原告請求確認行政處分無效狀、高雄市
    稅捐稽徵處九十三年三月二十三日高市稽管字第０九三００一一九六一號函及被
    告九十三年三月二十六日高市工新(五)字第０九三０００三二六八號函可稽，堪以
    認定。
五、本件原告復執前詞以為爭執，惟查，工程受益費係國家為謀公共利益而設置、建
    造或維護公共設施，並對因此享有特別利益之人民，所為公法上之強制徵收，用
    以彌補施工費用支出之措施。而工程受益費之「公告」，依行為時工程受益費徵
    收條例第六條第一項之規定，公告係於開工前三十日內為之，故公告當時各受益
    人雖經通知經估算結果其應負擔之數額，惟尚未具體確定，無從爭執之，揆諸前
    揭行為時工程受益費徵收條例第十三條前段、第十六條之規定，須待經徵機關於
    完工後以書面各別通知各受益人，始得確定其各自應繳納之數額，受益人此時若
    對受益費之數額不服，才得據以提出爭執，故仍應以經徵機關實際開單徵收時起
    始生開徵之效力。準此，依工程受益費徵收條例第十三條前段規定可知，本件被
    告並非經徵機關，其依同條例第六條第一項規定對原告所為之通知，乃係被告就
    特定事實之認知或對一定事項之觀念向原告為表達，其係屬觀念通知，並不具有
    發生法律效果之意思，非屬行政處分。從而，原告以系爭通知作為確認訴訟之對
    象，於法即有未合。況縱認前述通知係行政處分，依原告主張被告確未依法送達
    前述通知予原告，亦屬該通知是否發生效力之問題，亦與行政程序法第一百十一
    條各款所定行政處分無效之情形無涉，併此敘明。
六、綜上所述，原告對非屬行政處分之系爭通知提起本件行政訴訟，揆諸首揭規定，
    乃不備起訴要件，自難謂為合法，應予駁回。
七、依行政訴訟法第一百零七條第一項第十款、第一百零四條、民事訴訟法第九十五
    條、第七十八條，裁定如主文。
中　　　華　　　民　　　國　　九十三　　年　　 十一 　　月　　 三十 　　日
                              高雄高等行政法院第二庭
                                          法      官 林 勇 奮
右為正本係照原本作成。
如不服本裁定，應於送達後十日內，向本院提出抗告狀並表明抗告理由，如於本裁定
宣示後送達前提起抗告者，應於裁定送達後十日內補提抗告理由書（須按他造當事人
人數附繕本）。提起抗告應繳納送達用雙掛號郵票六份（每份三十四元）。
中　　　華　　　民　　　國　　九十三　　年　　 十一 　　月　　 三十 　　日
                                            法院書記官  黃玉幸
附註：
行政訴訟法第二百三十五條（第一項、第二項）：
對於適用簡易程序之裁判提起上訴或抗告，須經最高行政法院之許可。
前項許可，以訴訟事件所涉及之法律見解具有原則性者為限。
